【裁判字號】    89,易,1252
【裁判日期】    890915
【裁判案由】    詐欺等
【裁判全文】
臺灣臺北地方法院刑事判決                        八十九年度易字第一二五二號
    公  訴  人  臺灣臺北地方法院檢察署檢察官
    被      告  乙○○
           (原名陳文西)
右列被告因詐欺等案件，經檢察官偵查起訴（八十八年度偵緝字第一一一一號)，本
院判決如左：
    主      文
乙○○共同違反未經設立登記，不得以公司名義經營業務之規定，處罰金新台幣伍萬
元，如易服勞役，以參佰元折算壹日。
    事      實
一、乙○○（原名陳文西）與成年友人甲○○（未據起訴）均明知「介美貿易有限公
    司」（以下簡稱介美公司）未經向主管機關辦理設立登記，不得以該公司名義經
    營業務，竟違反公司法第十九條第一項規定，基於犯意之聯絡，自民國八十六年
    八月間起至同年十月二十七日止，以介美公司名義出具訂單，向丁○○所營設於
    台北縣蘆洲市○○街三十二巷十二弄四號三樓之英田藝術燈飾有限公司（以下簡
    稱英田燈飾公司）訂購燈飾等產品，共同以介美公司名義經營燈飾買賣之業務。
    嗣因陳文西無法如期清償所有價款（尚無詐欺之不法所有意圖，詳後述），經丁○○訴請偵辦，始查知上情。
二、案經丁○○訴請臺灣臺北地方法院檢察署檢察官偵查起訴。
    理      由
一、右揭事實，業據被告乙○○坦承：知道介美公司尚未向主管機關辦妥設立登記，
    仍以介美公司名義向英田燈飾公司訂購燈飾後，轉售他人，經營燈飾買賣營業之
    事實不諱，並據證人丁○○於偵審中指述被告與甲○○以介美公司名義向其訂購
    燈飾等事實甚詳（八十八年度偵緝字第二一八號偵查卷第二十一頁背面參照），
    且有被告以介美公司名義製作之訂單、英田燈飾公司送貨單影本附卷可證。而介
    美公司確未向主管機關辦理設立登記，而查無設立登記資料等情，亦有台北市政
    府建設局八十八年三月十六日建一字第八八二七一一二○號函在卷可按，核均與
    被告前述任意性自白相符，本件事證明確，被告犯行堪以認定。
二、核被告所為，係違反公司法第十九條第一項之規定，應依同條第二項論處。被告
    與案外人甲○○共同以介美公司名義經營業務，有犯意聯絡及行為分擔，為共同
    正犯。又該罪名之業務經營行為本具多次進行交易性質，故不另論連續犯，附此
    說明。爰審酌被告未經設立登記而以公司名義經營業務，影響主管機關對公司各
    項行政管理之正確性，且使交易相對人之權益無法獲得確保，惟被告犯後坦承此
    部份犯行，態度尚稱良好，及所為之倫理非難性非重，及其犯罪動機、手段、等
    一切情狀，量處如主文所示之刑，並諭知易服勞役之折算標準。
三、(1)公訴意旨另以：被告陳文西意圖為自己不法之所有，化名「陳守明」，偽稱其
      係台北市○○街廿三號六樓「介美藝術銅燈工場」之總經理，且明知未經設立
      登記「介美公司」，竟自八十六年八月間起至同年十月二十七日止，陸續向丁○○經營之英田燈飾公司（設於台北縣蘆洲市○○街三十二巷十二弄四號三樓
      ）佯稱訂購燈飾等產品，並傳真「介美貿易有限公司」之訂貨單，致丁○○陷
      於錯誤，如期交付價值新台幣（下同）二十萬七千零九十五元之產品。詎陳文
      西所交付之支票票載日期屆至，不獲付款，幾經催討，仍未蒙置理，丁○○始
      知受騙。因認被告所為另涉犯刑法第三百三十九條第一項詐欺取財罪嫌。
    (2)按犯罪事實應依證據認定，無證據不得推定其犯罪事實，刑事訴訟法第一百五
      十四條定有明文。次按刑法第三百三十九條第一項詐欺罪之成立，須意圖為自
      己不法之所有，以詐術使人將本人或第三人之物交付為要件，所謂以詐術使人
      交付，必須被詐欺人因其詐術而陷於錯誤，若其所用方法，不能認為詐術，亦
      不致使人陷於錯誤，即不構成該罪（最高法院四十六年台上字第二六０號判例
      參照）。至於債務人於債之關係成立後，如有未依債之本旨履行民事債務之情
      形，在一般社會經驗上可能之原因甚多，縱令是出於惡意不為履行，苟無足以
      證明其在債之關係發生時，自始即具有不法所有意圖之積極證據，亦僅能令負
      民事債務不履行之責任，依刑事訴訟法第一百五十四條之規定，尚不得據此債
      信違反之客觀事態，而推定債務人原有詐欺取財或詐欺得利之犯意。
    (3)公訴人認被告另涉詐欺罪嫌，無非以：告訴人丁○○之指訴及證人甲○○之證
      詞，且有前揭支票、退票理由單等影本、被告化名介美藝術銅燈工場總經理陳
      守明之名片、被告簽收之送貨單、被告偽以介美貿易有限公司名義訂貨之訂貨
      單等影本附卷可稽；且被告實際上並未為「介美藝術銅燈工場」之營業登記，
      且亦無「介美貿易有限公司」存在，有台北市政府八十七年十一月二十一日建
      一字第八七三五０九二０號函及八十八年三月十六日建一字第八八二七一一二
      ０函等在卷可參，可見被告確係以該等公司行號之名義行騙等情，資為論據。
      訊據被告乙○○堅決否認所為涉犯詐欺罪嫌，辯稱：「乙○○」之名字已使用
      多年，並非冒名行騙，其交易初始之訂貨均有付款，並非自始無付款意願，否
      則焉有支付部分貨款之理？且其訂貨時確有付款能力等語。經查：被告前以
      「陳守明」之偏名與英田燈飾公司進行交易等情，雖有名片影本可參，然被告
      確曾使用陳守明之偏名，且嗣後果改名為諧音之「乙○○」，亦有宗教證件及
      戶籍謄本在卷可按，足見被告所辯「陳守明」為其前常用之偏明等語，並非無
      據。且個人因姓名不雅或其他原因而使用偏名之情形，所在多有，果該名稱於
      日常生活上已足以識別該當事人之同一性，則單純使用偏名之行為，並無不法
      可言；且告訴人英田燈飾公司代表人丁○○自承：被告積欠貨款後，其至介美
      公司找被告，被告沒有任何表示等語（本院八十九年八月十日訊問筆錄參照）
      ，足見告訴人代表人於貨款未獲清償後，尚得尋得被告本人追討貨款，並無因
      被告使用偏名而誤認人別，致陷於錯誤之情形。告訴人公司代表人丁○○自
      承：所營公司會與獨資商號交易，其交易對象不一定限於公司等語明確（本院
      八十九年八月十日訊問筆錄參照），可見告訴人並非因交易相對人是否為一經
      公司登記或營利事業登記之主體，而影響其是否與之進行交易之決定，是被告
      以「介美公司」名義與告訴人交易之行為，並無使告訴人陷於錯誤進而與之交
      易可言。且依告訴人代表人指訴內容觀之，被告訂貨時間為八十六年八月間
      ，並交付丙○○簽發之客票支付貨款，然查丙○○設於美商花旗銀行之銀行帳
      戶自八十六年九月三日才開始退票，於八十六年十月三日始被列為拒絕往來戶
      等情，業據美商花旗銀行股份有限公司板橋分行以八十九年七月四日（八九）
      消管字第一七○五號函函述甚詳；顯見被告縱曾交付丙○○之支票作為貨款支
      付工具，然其交易當時該支票存款帳戶之信用尚屬正常，而與告訴人收受支票
      時評估受償風險之客觀事實相符，告訴人公司並無因該貨款支票陷於錯誤可言
      。是縱該貨款支票嗣後未能如期兌現，亦屬債務不履行之民事問題，不能因此
      即謂被告交易之初，自始無付款意願，而有不法所有意圖。被告訂貨初期，
      已付清小額貨款等情，為告訴人公司代表人所自承（本院八十九年八月十日、
      八月三十一日筆錄參照），並據被告提出已付貨款帳簿影本為證，且據丁○○
      當庭確認無訛；依該經確認無誤之帳簿影本記載之已付貨款金額，累計已達八
      萬元以上，果被告自始有意詐欺當無陸續支付此部份貨款之理。參以：被告進
      行上述交易後，於八十六年十月三十日尚有調集十二萬元資金之能力，此有被
      告設於彰化銀行晴光分行第00000000000000號帳戶存摺在卷可
      按，是依現存卷證資料，實不足認被告交易之初已明知無付款能力，而有詐欺
      之不法所有意圖。被告自始均未否認積欠貨款尚未清償之事實，且已於八十
      八年十一月十一日與告訴人公司代表人達成民事和解，有和解書在卷可按（附
      於本院卷），足見被告並無否認債務，自始無清償意願之事。綜上所述，被告
      為經營買賣燈飾營業所為購買行為，縱事後因故無法如期清償價金，亦屬債務
      不履行之民事糾葛，究與詐欺無涉。依現存卷證既不能證明被告自始無支付價
      金之能力及意願，而有不法所有意圖，其單純訂貨行為復不能認係行使詐術，
      則所為與詐欺罪之構成要件自屬有間；自不能以其事後債務不履行之客觀事實
      ，遽令被告負詐欺罪責。此外復查無其他積極證據足資證明被告有何詐欺犯行
      ，惟公訴人認此部份事實與前開起訴論罪部分有牽連犯之裁判上一罪關係，爰
      不另為無罪之諭知。
據上論斷，應依刑事訴訟法第二百九十九條第一項前段，公司法第十九條第二項，刑
法第十一條前段、第二十八條、第四十二條第二項，罰金罰鍰提高標準條例第二條，
現行法規所定貨幣單位折算新台幣條例第二條，判決如主文。
本案經檢察官羅松芳到庭執行職務
中      華      民      國    八十九    年      九      月     十五     日
                          台灣台北地方法院刑事第八庭
                              法  官  朱瑞娟
右正本證明與原本無異
如不服本判決，應於判決送達後十日內，向本院提出上訴狀。
                              書記官  葉金發
中      華      民      國    八十九    年      九      月   二十一     日
附錄本案論罪科刑法條全文
修正後公司法第十五條第一項、第三項：
公司不得經營登記範圍以外之業務。
公司負責人違反前二項規定時，處一年以下有期徒刑、拘役或科或併科五萬元以下罰
金，並賠償公司因此所受之損害。


司法院資訊處製作；財團法人民間司法改革基金會備份。
